臺灣新北地方法院民事判決
111年度訴字第1764號
原      告  周耀聖  
訴訟代理人  陳丁章律師
被      告  胡師賢  
訴訟代理人  張仁興律師
            陳業鑫律師
            葉智超律師
上列當事人間請求清償借款事件，經本院於民國111年10月17日
言詞辯論終結，判決如下：
    主  文
一、被告應給付原告新臺幣伍佰肆拾伍萬元，及其中新臺幣伍佰
    萬元自民國110年12月31日起至清償日止，按年息百分之三
    計算之利息。
二、原告其餘之訴駁回。
三、訴訟費用由被告負擔。
四、本判決第一項於原告以新臺幣壹佰捌拾貳萬元為被告供擔保
    後，得假執行。但被告如以新臺幣伍佰肆拾伍萬元為原告預
    供擔保，得免為假執行。
五、原告其餘假執行之聲請駁回。
    事實及理由
壹、程序方面：
    按訴狀送達後，原告不得將原訴變更或追加他訴。但請求之
    基礎事實同一者，不在此限，民事訴訟法第255條第1項第2
    款定有明文。經查，本件原告原起訴時訴之聲明為：被告應
    給付原告新臺幣（下同）545萬元，其中500萬元並自民國11
    0年12月31日起至清償日止，按年息百分之五計算之利息。
    嗣於111年10月17日以民事訴之追加狀變更聲明如下列原告
    主張㈡所載（見本院卷第85頁）。經核原告前揭聲明核屬原
    告主張同一基礎事實所為之追加，核與首揭規定相符，應予
    准許。
貳、實體方面：
一、原告主張：
　㈠被告分別於民國102年8月30日、103年6月18日向原告借款新
    臺幣（下同）250萬元、200萬元，並均約定於105年8月30日
    清償，惟逾上開清償日被告並未清償，且於107年6月29日再
    向原告借款50萬元，兩造因而於107年6月30日書立借據，約
    定上開三筆共計500萬元之借款，約定年息3％，被告應於108
    年1月1日起，每半年向原告支付利息，並約定被告應於110
    年12月31日前清償本金。詎被告屆期未能清償，迄至110年1
    2月31日前共計3年，尚欠息45萬元。為此，爰依消費借貸法
    律關係，請求如先位之聲明。
　㈡又因應被告之答辯內容，倘認原告主張兩造間上開三筆之借
    貸關係不存在，則原告匯款共計500萬元至被告帳戶乃屬事
    實，依此，被告自原告處收受之500萬元即無法律上原因，
    原告得依不當得利法律關係，請求被告返還不當受領之500
    萬元。為此，爰依不當得利法律關係，請求如備位之聲明。
　㈢聲明：
　⒈先位聲明
　①被告應給付原告545萬元，其中500萬元並自110年12月31日起
    至清償日至，按年息百分之5計算之利息。
　②如受有利判決，原告願供擔保請准為假執行之宣告。
　③訴訟費用由被告負擔。
　⒉備位聲明
　①被告應給付原告500萬元，並自民事訴之追加狀送達翌日起至
    清償日至，按年息百分之5計算之利息。
　②如受有利判決，原告願供擔保請准為假執行之宣告。
　③訴訟費用由被告負擔。
二、被告抗辯：
　㈠就原告所主張之第二筆借款200萬元部分，其所提103年6月18
    日匯款單僅能證明原告當天有將200萬元匯予被告，然無法
    證明當天係基於借貸之意思而為匯款，蓋觀原告所提102年8
    月30日之匯款單，其上有「借Albert(即被告之英文名)」之
    記載，但103年6月18日匯款單卻無。又原告所提此筆借據，
    所簽署之日期為103年7月11日，亦與原告主張之103年6月18
    日借款日期不符，又103年7月11日雖書立借據，然原告亦無
    法證明當日有將款項交付給被告。
　㈡就原告所主張之第三筆借款50萬元部分，原告所提之107年6
    月29日匯款紀錄無法證明其係基於借貸意思將款項匯入被告
    帳戶。又所提之借據日期為107年6月30日，與原告所述之借
    款日期不符，該借據無法作為兩造於107年6月29日有消費借
    貸意思合致之證明，且原告亦未證明其在107年6月30日有將
    50萬元交付給被告。
  ㈢原告於100年間入主新益資訊股份有限公司（之後更名為新益
    先創科技股份有限公司，下稱新益公司），嗣於102年1月4
    日商議由被告擔任新益公司之負責人，每月報酬為13萬元，
    然被告仍多聽從原告指揮而執行公司業務。是原告為補償被
    告之故，於102年8月30日及103年6月18日以其個人名義私下
    贈與被告250萬及200萬元，此為原告匯款給被告原因，嗣後
    原告卻告知被告，因家人詢問資金用途，請被告配合簽署原
    告上開所提之102年8月30日、103年7月11日借據，被告僅因
    雙方情誼而簽署該二份借據，是此二份借據實因兩造通謀虛
    偽意思表示所為，應屬無效。
  ㈣又在107年6月間，因被告已被新益公司減薪兩年，原告基於
    補償之意，始於107年6月29日匯款50萬元至被告銀行帳戶，
    又因原告恐其家人詢問資金用途，故商請被告配合簽署借據
    ，該借據亦屬虛偽之意思表示，而為無效。
  ㈤聲明：
　⒈原告之訴及假執行之聲請均駁回。
　⒉訴訟費用由原告負擔。　
三、本件不爭執之事實
　㈠被告分別於102年8月30日、103年7月11日、107年6月30日簽
    立借據各1份（見本院111年度司促字第13163號卷第15、21
    、25頁）。
　㈡原告分別於102年8月30日、103年6月18日、107年6月29日匯
    款250萬元、200萬元、50萬元至被告申設之台北富邦銀行帳
    戶（見同上卷第17、19、23頁；本院卷第77、79、81頁）。
四、本件之爭點：
    原告執上開借據及匯款申請書各3份，主張兩造間成立消費
    借貸關係，惟為被告所否認，抗辯其所收受之款項係基於原
    告贈與所得，是本件即應審究兩造間就上開三筆匯款是否有
    消費借貸之合意？
　㈠按當事人互相表示意思一致者，無論其為明示或默示，契約
    即為成立，民法第153條第1項定有明文，是契約之成立本不
    以署名、畫押或蓋章為要件，故凡當事人間締結契約，其書
    面之形式雖不完全，而能以其他方法，足以證明其意思已有
    合致之表示者，自無妨於契約之成立，當然發生法律上之效
    力，有最高法院26年渝上字第1241號、20年上字第1727號判
    決先例意旨可參。又消費借貸契約雖為要物契約，惟借用人
    向貸與人借用款項，經出具借用證書交貸與人收執，如依該
    用借證書表明之事項足以推知貸與人已交付借用物者，即應
    認其就交付借用物之事實，已盡舉證責任（最高法院69年度
    台上字第3868號判決參照）。
　㈡查，原告就102年8月30日匯款至被告帳戶之250萬元部分，業
    已提出同日之借據為佐，觀諸該借據中已明確載有「本人胡
    師賢茲向周定輝先生（按為原告原名）借款新臺幣2,500,00
    0元，並於民國102年08月30日收訖無誤。」，被告本人尚在
    上開借據簽署姓名，則該筆款項非屬小額，倘兩造間並無借
    貸之合意，衡情被告無理由簽署上開借據，是原告所提上開
    借據及於該日匯款之事實，已足以佐證原告此部分主張為實
    在。至被告抗辯原告係為酬謝其擔任新益公司負責人所為之
    贈與云云，然被告明知原告有匯款之事實，卻仍簽署上開借
    據，且明確載有「同意於民國105年08月30日前返還前揭款
    項」等字句，再於107年6月30日簽署第三份借據，其上又載
    明「加上以前已借款項共計新臺幣伍百萬元正」文字，則兩
    份借據簽署時間已相隔近5年，卻均清楚記載「借款」，而
    被告非毫無常識之人，依原告匯款事實及借據內容，當知其
    勢必因此擔負返還之義務，然被告仍於借據簽署姓名，足認
    被告確知兩造間有消費借貸之合意，又被告抗辯原告交付此
    筆款項之原因為贈與等語，然被告就此亦未提出其他證據為
    佐，是被告上開抗辯實非可採。
　㈢又被告對原告於103年6月18日匯款200萬元至其帳戶乙節並未
    爭執，而原告就此筆匯款業已提出103年7月11日被告所簽署
    之借據為憑，則以此借據上載明之借貸金額與103年6月18日
    原告匯款金額相符，輔以上開論述，亦堪認兩造於103年6月
    18日已有消費借貸之合意，原告始在該日匯款200萬元至被
    告帳戶。至被告抗辯匯款與簽署借據日期並不相符，原告所
    為交付款項與被告簽立之借據並不能互為佐證證明兩造就上
    開200萬元有消費借貸之合意云云，然當事人互相表示意思
    一致者，無論其為明示或默示，契約即為成立，則原告於10
    3年6月18日匯款之原因，已可由被告嗣後簽署之103年7月11
    日借據佐證原告係基於消費借貸關係而為匯款，再者，103
    年6月18日兩造之消費借貸約定，本無簽署書面契約之必要
    ，倘事後當事人認有補行立據之必要，自可另行書立為憑，
    而該事後書立之憑據即為雙方先前所成立消費借貸契約之憑
    據，非以此反論兩造該時口頭之約定為無效。復觀諸此份借
    據，其上記載之金額與原告主張之出借金額200萬元確屬相
    同，且又記載「本人胡師賢茲向周定輝先生借款新臺幣200
    萬元，並於民國103年7月11日收訖無誤」等文字，則此份借
    據既記載「收訖無誤」，被告應是在103年7月11日自原告處
    收受200萬元，然被告就其在103年7月11日曾自原告收受款
    項乙節，並未提出任何資料相佐，足見被告於103年7月11日
    未自原告處收受任何款項情況下，卻於該日書立借據載明「
    收訖無誤」字樣，堪認被告曾自原告處收受200萬元。從而
    ，原告主張兩造於103年6月18日有消費借貸200萬元之合意
    ，其於當日匯款，被告係於同年7月11日補立借據為憑，當
    信有據，為有理由。至被告再抗辯原告在103年6月18日匯款
    200萬元之原因係贈與云云，然被告就此亦未提出相關之證
    據資料以為佐證，則被告此部分之抗辯，難認可採。
　㈣另被告對原告於107年6月29日匯款50萬元至其帳戶乙節並未
    爭執，而原告就此筆匯款業已提出107年6月30日被告所簽署
    之借據為憑，依上開論述，亦堪認兩造於107年6月29日已有
    消費借貸之合意，原告始在107年6月29日匯款至被告帳戶。
    至被告抗辯原告此筆匯款亦係因被告擔任新益公司負責人遭
    減薪二年，原告所為之補償云云，然觀諸借據上記載，亦是
    明確載有「向周耀聖君借款新臺幣伍拾萬元正」文句，而與
    102、103年間書立之借據文字均屬相同；又倘如被告抗辯兩
    造間係為因應原告家人之探詢而簽立借據為實在，此份借據
    僅需簡單虛偽記載即可，實無由除「借款」字樣外，尚約定
    利息，且併記載「加上以前已借款項共計新臺幣伍佰萬元，
    雙方言明自中華民國108年1月1日起，以年率3％計息，並於
    每年6月30日及12月30日，各付半年息乙次」文字。則兩造
    在原告匯款之翌日即107年6月30日書立此份借據，且較諸前
    二份借據，尚記載更為明確之利息約定，並結算前二次借款
    總額，足認被告簽署此份借據，係為107年6月29日消費借貸
    合意擬定書面，並結算102年8月30日、103年6月18日借款總
    額，且約定上開三筆借款還款日期及利息約定之憑據。另被
    告抗辯此筆匯款亦是原告基於贈與之意思所交付云云，然被
    告就此亦未提出相關事證以佐其實，而被告所稱其應原告之
    邀擔任新益公司董事長等情，核與原告本件主張無涉，是被
    告所辯並無理由。
　㈤綜上，本院認原告所舉之借據三份，足以作為其主張兩造間
    已有消費借貸合意之證明，又原告確於102年8月30日、103
    年6月18日、107年6月29日分別以匯款方式，交付款項250萬
    元、200萬元及50萬元，則兩造間既具消費借貸之合意，且
    原告亦已交付上開款項，原告本件依消費借貸關係，請求被
    告給付500萬元即有理由。
　㈥再本件兩造於107年6月30日約定，就上開三次借款，總額500
    萬元，約定應於110年12月31日前清償，且約定年利率3％，
    並應自108年1月1日起，於每年6月30日、12月30日給付半年
    息一次，此有107年6月30日之借據1份附卷可稽，而被告對
    於其自108年1月1日至110年12月30日止，均未曾給付款項予
    原告乙節，並不爭執，是原告主張被告在上開期間尚應給付
    所約定之6期利息共計45萬元【計算式：5,000,000×3％÷2×6
    （期）】，亦屬有據。
　㈦依兩造於107年6月30日簽署之借據，堪認兩造已約定之利息
    清償時間，及約定借款500萬元之清償期為110年12月31日前
    ，堪認兩造約定最遲應於110年12月30日以前為清償，則被
    告應自110年12月31日起負遲延責任，是原告請求被告就所
    借款項500萬元部分，自110年12月31日起至清償日止應給付
    利息為有理由。然依上開契約約定，兩造所約定之利息係以
    年利率3％為計算，此觀諸借據中記載「雙方言明自中華民國
    108年1月1日起，以年率3％計息」甚明，而兩造此利率約定
    並未因被告遲延清償而無效，且本件亦無兩造約定利率高於
    法定利率而應依較高利率計算的情形，是被告遲延之債務係
    以支付金錢為標的，兩造既已約定年利率為3％，原告請求被
    告應依年利率5％計算利息，即不應准許。
五、綜上，原告依消費借貸法律關係，請求被告給付所積欠之款
    項500萬元，及自108年1月1日起至110年12月30日止積欠之
    利息共計45萬元，共計545萬元，及其中500萬元部分自110
    年12月31日起至清償日止，按年息3％計算之利息，為有理由
    ，應予准許，逾此部分則無理由，不應准許。
六、本件原告勝訴部分，兩造分別陳明願供擔保，請准宣告假執
    行或免為假執行，經核於法均無不合，爰分別酌定相當擔保
    金額後予以宣告。至原告敗訴部分，其假執行之聲請因訴之
    駁回失所依附，一併駁回之。又本件原告先位部分依據消費
    借貸法律關係對被告為上開請求為有理由，業如前述，是本
    件自無庸再行審酌其備位請求，附此敘明。
七、本件事證已臻明確，兩造其餘攻擊防禦方法及所用證據，經
    核均於判決結果不生影響，爰不逐一論述，附此敘明。
八、據上論結，本件原告請求之本金部分有理由，惟逾兩造約定
    利率部分為無理由，依民事訴訟法第78條、第390條第2項、
    第392條第2項，判決如主文。
中　　華　　民　　國　　111 　年　　11　　月　　7 　　日
                  民事第五庭    法　官　曹惠玲
以上正本係照原本作成。
如對本判決上訴，須於判決送達後20日內向本院提出上訴狀。如
委任律師提起上訴者，應一併繳納上訴審裁判費。
中　　華　　民　　國　　111 　年　　11　　月　　7 　　日
                                書記官  董怡彤